---
title: "Analiza danych demograficznych"
author: "Mikołaj Data"
date: "`r Sys.Date()`"
output: html_document
---

```{r setup, include=FALSE}
knitr::opts_chunk$set(echo = TRUE)
```

# Cel analizy
Moim celem było badanie rozwoju populacji.

# Zbiór danych
Zbiór danych zawiera informacje demograficzne dla krajów i terytoriów świata, obejmujące lata od 1970 do 2022 roku. Dane pochodzą z różnych źródeł statystycznych i zawierają m.in. populację w wybranych latach, powierzchnię kraju, gęstość zaludnienia, tempo wzrostu oraz udział danego kraju w populacji świata. Zbiór jest dostępny na stronie [kaggle.com](https://www.kaggle.com/datasets/iamsouravbanerjee/world-population-dataset)


# Wstęp

## Wczytanie danych z pliku CSV
```{r}
dataset <- read.csv("dataset.csv")
head(dataset)
```

# Wstępna analiza danych
## Średnia populacja w państw w roku 2022
```{r}
mean_population <- mean(as.numeric(dataset$X2022.Population))
mean_population
```

## Mediana populacji w roku 2022
```{r}
median_population <- median(as.numeric(dataset$X2022.Population))
median_population
```

Większość krajów ma znacznie mniejszą populację niż średnia.
## Korelacja między współczynnikiem wzrostu, a powierzchnią państwa
```{r}
growth_area_correlation <- cor(
  as.numeric(dataset$Area..km..),
  as.numeric(dataset$Growth.Rate))
growth_area_correlation
```
Powyższa wartość wskazuje, że nie istnieje żadna zależność.

## Trzeci moment centralny
```{r}
library(moments)
skewness(dataset$X2022.Population)
```
```{r}
hist(dataset$X2022.Population, breaks = 200)
```
Rozkład jest asymetryczny. Większość krajów ma bardzo niską populacje i jest kilka krajów z bardzo duża populacją (np. Chiny).


# Szczegółówe informacje dotyczące populacji

```{r}
library(dplyr)
library(tidyr)
library(ggplot2)

selected_countries <- c("India", "China", "Nigeria", "United States", "Brazil")

# Dane długie (long format) dla populacji
pop_data <- dataset %>%
  filter(Country.Territory %in% selected_countries) %>%
  select(Country.Territory, starts_with("X")) %>%
  pivot_longer(cols = starts_with("X"),
               names_to = "Year",
               values_to = "Population") %>%
  mutate(Year = as.numeric(gsub("X|\\.Population", "", Year)))


```

```{r}
ggplot(pop_data, aes(x = Year, y = Population, color = Country.Territory)) +
  geom_line(size = 1.2) +
  labs(title = "Zmiana populacji 1970–2022", x = "Rok", y = "Liczba ludności") +
  theme_minimal()
```

```{r}
top_density <- dataset %>%
  arrange(desc(Density..per.km..)) %>%
  slice(1:10)

ggplot(top_density, aes(x = reorder(Country.Territory, Density..per.km..),
                        y = Density..per.km..)) +
  geom_col(fill = "tomato") +
  coord_flip() +
  labs(title = "10 krajów o największym zagęszczeniu ludności",
       x = "Kraj", y = "Gęstość (osoby/km²)") +
  theme_minimal()
```


```{r}
library(treemap)
library(dplyr)

# 1. Konwertujemy dane do właściwego typu i usuwamy błędne wiersze
dataset_clean <- dataset %>%
  mutate(X2022.Population = as.numeric(X2022.Population)) %>%
  filter(!is.na(X2022.Population) & X2022.Population > 0) %>%
  filter(!is.na(Country.Territory) & Country.Territory != "")

# 2. Wybieramy 30 krajów z najwyższą populacją
top_countries <- dataset_clean %>%
  arrange(desc(X2022.Population)) %>%
  slice_head(n = 30)

# 3. Wyświetlamy kilka wierszy kontrolnych
print(head(top_countries[, c("Country.Territory", "X2022.Population")]))

# 4. Tworzymy tree mapę
treemap(top_countries,
        index = "Country.Territory",
        vSize = "X2022.Population",
        title = "Populacja 30 najludniejszych krajów (2022)",
        palette = "Greens",
        fontsize.labels = 10,
        border.col = "white")

```
# Hipotezy statystyczne

# Spis użytych funkcji
